臺灣高等法院臺南分院刑事判決
111年度交上訴字第670號
上  訴  人  臺灣嘉義地方檢察署檢察官
上  訴  人  
即  被  告  李茂松



選任辯護人  林德昇律師
            呂紫君律師
上列上訴人因被告業務過失致死等案件，不服臺灣嘉義地方法院
109年度交訴字第61號中華民國111年3月31日第一審判決（起訴
案號：臺灣嘉義地方檢察署108年度偵字第3798號、第5937號）
，提起上訴，本院判決如下：
    主  文
上訴駁回。
    事  實
一、李茂松以務農為業，平日駕駛農業機械（下稱農機）進行除
    草、犁田等農作，駕駛農機為其附隨業務。於民國108年3月
    29日上午，李茂松駕駛農機號牌號碼00-0000號曳引機（下
    稱本案曳引機）附掛載具迴轉犁，前往田地工作，至工作結
    束後，欲返回位於嘉義縣朴子市某堤防之車庫，而於同日20
    時16分許之夜間，駕駛本案曳引機附掛迴轉犁，沿嘉義縣東
    石鄉蔦松村防汛道路由西往東方向行駛，行經防汛道路湖底
    7分12+6電線桿前時，本應注意本案曳引機所附掛載具突出
    本機機身部分，應加裝反光（警示）標識，供前後方來車辨
    識，且夜間行駛道路時，附掛載具應具危險警告燈，以使前
    後來車能夠注意而避免發生車禍，依當時天候陰、夜間無照
    明、柏油路面乾燥、無缺陷、亦無障礙物，並無不能注意之
    情事，竟疏未注意於迴轉犁突出本案曳引機機身部分，加裝
    反光（警示）標識，及於迴轉犁裝設危險警告燈。適有甲○○
    （已歿，經檢察官為不起訴處分）駕駛車牌號碼0000-00號
    自小客貨車（車主蔡○達），搭載易達文理補習班（負責人
    蔡扶原）學生己○○（00年生，真實姓名年籍詳卷）、辛○○（
    00年生，真實姓名年籍詳卷）、丁○○（00年生，真實姓名年
    籍詳卷），沿該防汛道路由東往西方向行駛，亦疏未注意車
    前狀況，及在未劃分向標線之道路未靠右行駛，而未能及時
    發現本案曳引機後方所突出之迴轉犁，其自小客貨車車頭左
    前方乃撞擊本案曳引機後方左側突出之迴轉犁，致甲○○受有
    「頭骨破裂併左眼球外露、雙下肢開放性骨折及嚴重變形、
    左腹壁臟器外露、左手變形併大片撕裂傷、胸部變形、骨盆
    嚴重變形」等傷害，並因頭部外傷併顱骨骨折及內臟外露而
    當場不治死亡；己○○受有「嚴重外傷性頭部創傷顱內出血併
    顱底骨折、頸動脈海綿狀靜脈竇廔管併假性血管瘤、左側股
    骨骨折、右髖關節異位骨化、癲癇發作」等傷害，經送醫救
    治後，目前仍存意識障礙及肢體活動功能障礙，須專人全日
    照護生活所需及鼻胃管灌食，已達身體重大不治之重傷程度
    ；辛○○受有「頸椎左邊第二節椎板骨折、眼皮撕裂傷」等傷
    害；丁○○受有「外傷性顱內出血、嘴唇撕裂傷、下顎右側正
    中門牙牙冠斷裂、安格氏一級異常咬合、創傷後壓力症」等
    傷害。李茂松於肇事後，在有偵查犯罪職權之機關或公務員
    發現其犯行之前，即向據報到場處理之員警表明為肇事車輛
    駕駛，自首而接受裁判。
二、案經甲○○之子乙○○、己○○之母庚○○、辛○○之父壬○○、丁○○之
    父戊○○訴由嘉義縣警察局朴子分局報請臺灣嘉義地方檢察署
    檢察官偵查起訴。
    理  由
壹、按被告以外之人於審判外之陳述，雖不符刑事訴訟法第159
    條之1至第159條之4之規定，然經當事人於審判程序同意作
    為證據，法院審酌該言詞陳述或書面陳述作成時之情況，認
    為適當者，亦得為證據。又當事人、代理人或辯護人於法院
    調查證據時，知有第159條第1項不得為證據之情形，而未於
    言詞辯論終結前聲明異議者，視為有前項之同意，刑事訴訟
    法第159條之5定有明文。立法意旨在於傳聞證據未經當事人
    之反對詰問予以核實，原則上先予排除，惟若當事人已放棄
    反對詰問權，於審判程序中表明同意該等傳聞證據可作為證
    據，或於言詞辯論終結前未聲明異議，基於尊重當事人對傳
    聞證據之處分權，及證據資料愈豐富，愈有助於真實發見之
    理念，且強化言詞辯論主義，使訴訟程序得以順暢進行，上
    開傳聞證據亦均具有證據能力。查本案所引用之相關證據資
    料（詳後引證據），其中各項言詞或書面傳聞證據部分，縱
    無刑事訴訟法第159條之1至第159條之4或其他規定之傳聞證
    據例外情形，然業經本院審理時予以提示並告以要旨，且各
    經檢察官、被告李茂松及辯護人表示意見，當事人已知上述
    證據乃屬傳聞證據，已明示同意作為本案之證據使用（本院
    卷第101-105、214頁），而本院審酌上開證據資料製作時之
    情況，無不當取供及證明力明顯過低之瑕疵，認以之作為證
    據應屬適當，揆諸前開規定，應認均有證據能力。
貳、認定犯罪事實所憑之證據及理由：
一、訊據被告固坦承以務農為業，駕駛農機為其附隨業務，於前
    揭時、地駕駛本案曳引機附掛迴轉犁，與被害人甲○○駕駛之
    自小客貨車發生車禍事故，造成被害人甲○○死亡，被害人己○○、辛○○、丁○○分別受有上開重傷害或傷害等情不諱，惟矢
    口否認有何過失致人於死、業務過失傷害、業務過失傷害致
    重傷等犯行，辯稱：行經案發地點，因見對向有車燈照過來
    ，我就暫停在該處小彎道，等待對向車輛通過，該車速度很
    快，轉彎過來後，沒有煞車就衝過來撞到我。我購買本案曳
    引機時，聽別人說加裝迴轉犁要有危險警告燈，我有跟業務
    確認，業務跟我說公司有在曳引機裝後照燈，要照後方的迴
    轉犁，我聽起來的意思就是危險警告燈，且依我實際使用情
    形，我認為那就是危險警告燈，可以達到警示作用，而我購
    買迴轉犁時，迴轉犁上並沒有反光標識，我也不知道要有反
    光或警示標識。本件車禍我並沒有過失云云，辯護人為被告
    亦辯護稱：㈠本案曳引機附掛之迴轉犁上，固然無危險警告
    燈，然迴轉犁之上方在曳引機上有後照燈，投射在迴轉犁之
    左右兩端，就是警告燈之用，其夜間投射之效力，讓會車之
    車輛可看出迴轉犁超出本案曳引機輪胎之位置，可達到危險
    警告燈相同之效果。㈡被告已盡最高的注意義務，避讓停在
    路邊讓來車通過，惟因來車之駕駛甲○○年事已高，有高血壓
    、糖尿病、失眠症，身體已出問題，注意力也可能出問題，
    致在防汛道路上轉彎處還高速行駛且未靠右行駛，未保持安
    全間隔才會撞擊迴轉犁，若甲○○有依限速40公里行駛（當時
    車速為50公里），且有靠右保持間隔會車，應不致於發生本
    件車禍。㈢依乘坐副駕駛座之辛○○證述，已看到本案曳引機
    停在路旁，若甲○○有注意車前狀況，應不至於未看到，故甲○○當時之精神狀況與注意能力應有問題。且甲○○為00歲之人
    ，該自小客貨車是1998年出廠，迄案發時已超過20年，依教
    育部公告之學生交通車管理辦法第5條及第10條之規定，駕
    駛人之年齡及車齡均不符合規定，又超速行駛才釀成本件車
    禍。㈣被告於工作完成，行駛在防汎道路回家，途中已有多
    數車輛與被告會車，均無任何問題，唯獨甲○○超速，未靠右
    會車，超過中心線才發生擦撞。㈤依道路交通事故現場圖，
    事故現場防汛道路之會車間距甚寬，足供來車通過，本件係
    因甲○○以時速至少50公里以上，超速並跨越道路中線（無形
    的中心線）行駛，且於撞擊前，未有任何煞車之動作，始為
    本案事故發生之肇因云云。
二、經查，被告於108年3月29日20時16分許之夜間，駕駛本案曳
    引機附掛迴轉犁，沿嘉義縣東石鄉蔦松村防汛道路由西往東
    方向行駛，行經防汛道路湖底7分12+6電線桿前時，本案曳
    引機後方左側突出之迴轉犁，與被害人甲○○所駕駛，搭載被
    害人己○○、辛○○、丁○○之自小客貨車發生車禍事故，造成被
    害人甲○○死亡，被害人己○○、辛○○、丁○○分別受有上開重傷
    害或傷害等情，業據被告坦承不諱（警卷第9-13頁、原審1
    卷第131-132頁、本院卷第105-107頁），核與證人即被害人
    辛○○（警卷第55-57頁）、證人即告訴人庚○○、乙○○（警卷
    第3-5、47-51頁）於警詢時證述之情節相符，並有道路交通
    事故現場圖、道路交通事故調查報告表㈠、㈡各1份（警卷第6
    5-69頁）、現場照片27張（警卷第73-99頁）、車號0000-00
    汽車之車輛詳細資料報表1紙（警卷第103頁）、農業機械使
    用證《本案曳引機》1紙（警卷第105頁）、私立易達文理短期
    補習班之107年7月6日嘉義縣私立短期補習班立案證書1份（
    警卷第107頁）、車庫照片1張（偵1卷第25頁）、辛○○之108
    年4月2日長庚醫療財團法人嘉義長庚紀念醫院（下稱嘉義長
    庚醫院）診斷證明書1份（偵3卷第31頁）、丁○○之108年4月
    9日、108年8月6日嘉義長庚醫院診斷證明書各1份（偵3卷第
    32-35頁）、嘉義縣警察局朴子分局109年9月8日嘉朴警偵字
    第1090017441號函暨檢附之照片14張（原審1卷第103-117頁
    ）、嘉義縣警察局朴子分局110年1月11日嘉朴警五字第1100
    000386號函暨檢附之110年1月7日職務報告書1份、說明照片
    5張（原審1卷第335-343頁）附卷可稽。復被害人己○○確因
    本件車禍受有前述傷害，經送醫治療後，目前仍存意識障礙
    及肢體活動功能障礙，須專人全日照護生活所需及鼻胃管灌
    食，有己○○之108年4月30日、108年8月5日嘉義長庚醫院診
    斷證明書各1份（警卷第59頁、偵3卷第30頁）、109年7月16
    日嘉義長庚醫院診斷證明書、住院診療摘要各1份（原審1卷
    第89-101頁）在卷可憑，堪認被害人己○○因本件車禍所受傷
    害雖經治療，然仍遺存意識障礙及肢體活動功能障礙無法治
    癒，需他人護理照顧，顯已達於其身體、健康有重大不治之
    重傷害程度，核與刑法第10條第4項第6款重傷害之要件該當
    。又被害人甲○○確係因本件車禍事故，受有前開傷害，而當
    場不治死亡，業經臺灣嘉義地方檢察署檢察官督同法醫師相
    驗明確，並製有勘驗筆錄、相驗屍體證明書、檢驗報告書各
    1份可參（警卷第61頁、偵4卷第57、62-69頁），復有甲○○
    之嘉義長庚醫院108年3月29日診斷證明書1份（偵4卷第27頁
    ）、嘉義縣警察局朴子分局108年4月2日嘉朴警偵字第10800
    06477號函暨檢附之相驗照片16張（偵4卷第71-79頁）附卷
    可按。是此部分事實，堪信屬真實。
三、行政院農業委員會（下稱農委會）為規範農機使用及其相關
    管理事項，訂定發布農業機械使用證管理作業規範，依農業
    機械使用證管理作業規範第16點第1項第4款規定：「農機應
    具有喇叭、頭燈、方向燈及煞車燈等照明設備或裝置。農用
    曳引機附掛載具突出本機機身部分應加裝反光（警示）標識
    ，供前後方來車辨識，夜間行駛道路時，附掛載具應具危險
    警告燈」，故農用曳引機附掛載具突出本機機身部分應加裝
    反光（警示）標識，供前後方來車辨識，夜間行駛道路時，
    附掛載具應具危險警告燈。查：
　㈠被告係駕駛本案曳引機附掛載具迴轉犁，本案曳引機車頭寬2
    .36公尺、車長6.35公尺，後方迴轉犁寬3.2公尺，長1.48公
    尺，迴轉犁左右兩側突出曳引機後車輪各約0.39公尺，有嘉
    義縣警察局朴子分局109年9月8日嘉朴警偵字第1090017441
    號函暨所附照片14張（原審1卷第103-117頁）在卷可證，足
    認本案曳引機後方所附掛之迴轉犁，確有突出曳引機機身之
    情形。
　㈡本案曳引機附掛載具之迴轉犁突出曳引機機身部分，並未加
    裝反光（警示）標識，亦未在迴轉犁裝設危險警告燈，此為
    被告所是認（原審2卷第319-320頁。至於曳引機上後照燈是
    否與危險警告燈具有相同效用部分，詳後述），且有現場照
    片27張（警卷第73-99頁）在卷可稽，故此部分之事實，應
    可認定。
　㈢被告於前揭時、地駕駛本案曳引機附掛載具迴轉犁，並迴轉
    犁有突出曳引機機身之情形，本應注意上開規定，應加裝反
    光（警示）標識，且夜間行駛道路時，附掛載具（迴轉犁）
    應具危險警告燈，而依當時情形，客觀上又無不能注意之情
    形，竟疏未注意於迴轉犁突出曳引機機身部分，加裝反光（
    警示）標識，及於迴轉犁裝設危險警告燈，因而肇事導致被
    害人甲○○死亡，被害人己○○、辛○○、丁○○分別受有上開重傷
    害或傷害，是被告確有違反上開注意義務之過失甚明。
　㈣本件經送請交通部公路總局車輛行車事故鑑定覆議會覆議結
    果認為：「甲○○駕駛自用小客貨車，夜間行經道路中央未劃
    設分向標線之無照明路段，未注意車前狀況，且未靠右行駛
    ，擦撞暫停於車道之農耕用車；與被告駕駛農耕用車，夜間
    行經道路中央未劃設分向標線之無照明路段，於車道暫停讓
    對向車先行時，後方迴轉犁未安裝危險警告燈，嚴重影響行
    車安全，兩車同為肇事原因。（另甲○○擔任司機未領有職業
    駕照有違規定）」等情，有該局109年3月6日路覆字第10900
    10542號函暨檢附之交通部公路總局車輛行車事故鑑定覆議
    會0000000案覆議意見書1份（偵1卷第68-70頁）附卷可參。
    再經原審送請逢甲大學車輛行車事故鑑定研究中心鑑定結果
    認為：⒈附掛載具（迴旋犁）危險警示燈部分，依據被告所
    附之事後現場拍攝照片，係有輔助照明於一旁（輔助照明為
    白燈），且相機感光元件應比眼睛更為容易捕捉光線，就此
    ，照片看似清楚，但人體眼睛於事發狀況（夜間無路燈照明
    ，僅車燈照明）下，是否能看清並分辨對向車輛車燈有前燈
    與迴旋犁投射照明，實則存疑。爰以，對於迴旋犁之警示看
    法，本中心與公路總局覆議會持相同意見，認係其對向行駛
    之車輛恐難以判斷農耕車後方附掛載具之實際寬度，繼而影
    響行車安全。⒉農車車輛行駛於道路部分，查被告有出示本
    案曳引機使用證（農業機械使用證）。而本案曳引機屬四輪
    具動力可於道路行駛之膠輪式農機，除持有農業機械使用證
    ，應同時申領農機號牌，並將農機號牌懸掛於農機機身之前
    方或後方明顯適當處，始得於道路行駛。惟本案曳引機僅持
    有農業機械使用證，但未見其懸掛農機號牌，依規定應不得
    上路行駛。⒊自小客貨車撞擊部位為左前車頭處，與迴旋犁
    突出部分發生碰撞。而就以本案曳引機事故前車輛停靠狀況
    研析，自小客貨車碰撞時車輛可能跨越了虛擬道路中線（可
    由自小客貨車乘客辛○○證詞證明），應有未靠右行駛之情事
    。惟事發路段現場無設置路燈，夜間照明僅能依靠前車燈照
    射，而一般車輛近光燈僅能照亮車前約30-50公尺範圍，且
    越遠光線越發散，照明效果越差，自小客貨車駕駛人於夜間
    駕駛，需與道路旁保持間距，又須注意車前狀況，又本案曳
    引機之燈光，前車燈非常明顯，但車尾工作燈開啟狀況不明
    ，迴旋犁照明警示之效果存疑。再從自小客貨車駕駛視野研
    析（從遠方看到本案曳引機車燈狀況），可能會產生本案曳
    引機車頭燈寬度即為車輛寬度之直覺，而忽略或未意識到本
    案曳引機後方還有突出迴旋犁，致為未能保持好兩車之會車
    間隔，最終駕駛側（車身左側）與本案曳引機之迴旋犁發生
    碰撞可能性較高等情，有逢甲大學111年1月14日逢建字第11
    10001183號函暨檢附之逢甲大學車輛行車事故鑑定研究中心
    111年1月17日行車事故鑑定報告書1份（原審2卷第3-85頁）
    存卷可考。依上所述，被告駕駛本案曳引機附掛載具迴轉犁
    ，未依規定於迴轉犁突出曳引機機身部分，加裝反光（警示
    ）標識，及於迴轉犁裝設危險警告燈，同為肇事原因；並甲○○駕駛自小客貨車，未注意車前狀況，及在未劃分向標線之
    道路未靠右行駛，亦同為肇事原因，益徵被告確有前揭違反
    注意義務之情事甚明。
　㈤至交通部公路總局嘉義區監理所嘉雲區車輛行車事故鑑定會
    鑑定結果，雖認為：「甲○○駕駛自用小客貨車，夜間行經道
    路中央未劃設分向標線之防汛道路路段，未注意車前狀況，
    且未靠右及保持安全間隔，擦撞暫停於車道之農耕用車為肇
    事原因（另擔任司機未領有職業駕照有違規定）。被告駕駛
    農耕用車，無肇事因素」等情，有交通部公路總局嘉義區監
    理所109年1月14日嘉監鑑字第1080286076號函暨檢附之嘉雲
    區0000000案鑑定意見書1份（偵1卷第40-41頁）在卷可參。
    然上開鑑定意見並未予考量被告係夜間駕駛本案曳引機附掛
    迴轉犁，後方迴轉犁突出曳引機之部分無反光（警示）標識
    ，迴轉犁亦未具危險警告燈等節，是關於前開交通部公路總
    局嘉義區監理所嘉雲區車輛行車事故鑑定會鑑定意見容有違
    誤，應不足以為被告有利之認定。又前開逢甲大學車輛行車
    事故鑑定研究中心雖認為：自小客貨車為學童接送車須遵守
    法規之部分，係雇主即補習班業者須負之責任，接送學童之
    車輛，理應保障學童安全為最優先考量，故教育部訂定相關
    辦法，以保障學童乘車安全，惟比對該自小客貨車與法規之
    內容，明顯有違反多條法規內容（如自小客貨車部分彙整表
    ），致將學生乘車安全暴露於高風險環境之中，上述層面雖
    屬行政裁罰，但認係亦為肇事因素之一環等情，有前開逢甲
    大學車輛行車事故鑑定研究中心111年1月17日行車事故鑑定
    報告書1份可考。惟易達文理補習班負責人蔡扶原有違反上
    開相關法規，僅屬於行政責任之範疇，尚不能據以認定所違
    反之事項足已影響案發時之行車安全，而無從認定蔡扶原就
    此次車禍亦有過失，故此部分鑑定意見為本院所不採。
　㈥本件被害人甲○○發生死亡之結果，及被害人己○○受有上開重
    傷害之結果，被害人辛○○、丁○○受有傷害之結果，均與被告
    上開過失行為間，具有相當因果關係。另甲○○駕駛自小客貨
    車，亦疏於注意車前狀況，及在未劃分向標線之道路未靠右
    行駛，致與被告所駕駛本案曳引機附掛之迴轉犁發生車禍，
    對於本件車禍事故之發生亦有過失，惟仍不能因甲○○亦有過
    失而影響被告本應遵守前揭之注意義務，是尚無解於被告過
    失致死、業務過失傷害、業務過失傷害致重傷等犯行之成立
    ，附此敘明。
四、被告及辯護人雖以前揭情詞置辯，惟查：
　㈠本案曳引機後方裝有後照燈（位於曳引機後方擋泥板上方）
    往迴轉犁方向照射，是否足以替代「危險警告燈」之作用？
　⒈參諸高速公路及快速公路交通管制規則第5條、第12條、第15
    條、第16條等規定之意旨，「危險警告燈」係於汽車遇有濃
    霧、濃煙、強風、大雨等特殊狀況，或因機件故障及其他緊
    急情況無法繼續行駛而需為暫停時所使用，自與一般照明燈
    有所區別，需足以「提醒」、「警告」其他用路人前方有特
    殊情形，應加以注意並採取必要之措施，以防免危害發生。
    基此，農業機械使用證管理作業規範第16點第1項第4款，關
    於夜間行駛道路時，「附掛載具」應具危險警告燈之規定，
    自應為相同之解釋，亦即被告於案發時所駕駛之本案曳引機
    附掛迴轉犁，應在迴轉犁上裝設危險警告燈並開啟，以提醒
    前後方來車能夠發現並注意迴轉犁之寬度，而能於會車或超
    車時保持安全距離。
  ⒉本件案發時，本案曳引機後方擋泥板上方雖有裝設後照燈，
    並有開啟，有現場照片2張（警卷第91頁）、協一實業有限
    公司（下稱協一公司）提供給被告之曳引機設備介紹暨證明
    文件（下稱曳引機設備介紹文件）1份（原審1卷第281頁）
    存卷可憑。惟查，後照燈與危險警告燈之功能並非相同，後
    照燈縱然可照射迴轉犁，仍不足以取代危險警告燈之功能，
    故不能僅以後照燈能夠照射迴轉犁，即可免於被告於迴轉犁
    突出處裝設反光（警示）標識，並具危險警告燈之義務。又
    「附掛載具（迴旋犁）危險警示燈部分，依據被告所附之事
    後現場拍攝照片，係有輔助照明於一旁（輔助照明為白燈）
    ，且相機感光元件應比眼睛更為容易捕捉光線，就此，照片
    看似清楚，但人體眼睛於事發狀況（夜間無路燈照明，僅車
    燈照明）下，是否能看清並分辨對向車輛車燈有前燈與迴旋
    犁投射照明，實則存疑。對於迴旋犁之警示看法，對向行駛
    之車輛恐難以判斷農耕車後方附掛載具之實際寬度」等情，
    亦有前開逢甲大學車輛行車事故鑑定研究中心111年1月17日
    行車事故鑑定報告書1份可憑。據上所述，本案曳引機後方
    擋泥板上方之後照明燈雖有開啟，照射後方之迴轉犁，然而
    後照燈並無法替代危險警告燈之功能，亦即尚難僅憑擋泥板
    上之後照燈，即認足以充分照明顯現迴轉犁突出曳引機機身
    之部分，並達到「提醒」、「警告」其他用路人之警示效果
    。
　⒊復證人即出售本案曳引機附掛迴轉犁予被告之協一公司副總
    經理趙國良於原審時證稱：本案曳引機附掛迴轉犁是協一公
    司賣給被告的，被告當時有選擇購買立勝農機器材行的迴轉
    犁，我們公司向立勝農機器材行叫貨，再由公司人員安裝後
    交給被告。工作人員在交車時，會跟客戶解釋曳引機上所有
    的燈跟按鍵的功能，公司不會保證曳引機上擋泥板上的工作
    燈，可以適用在所有的迴轉犁及道路環境，我不清楚交車人
    員會不會提醒被告曳引機附掛迴轉犁如果要開上道路，要注
    意照明是否充足，有必要時還是要加裝其他燈具，但如果是
    我的話我會講，因為現在每個農民農具加裝的東西越來越多
    ，也常聽到有些農民要加裝燈，問有無特殊接頭可以去接。
    農業機械使用證是被告要去公所申請，許可範圍是農業曳引
    機，載具部分不用去申請許可，所以農業曳引機可以加裝各
    種載具，客戶跟公司買了曳引機後，還會自己去加裝其他載
    具，公司沒有在看農業機械使用證管理作業規範，這是客戶
    自己要去注意的。我不清楚被告在交車時有無問業務員為何
    迴轉犁沒有加裝危險警告燈，而技術員會跟客戶提醒曳引機
    設備介紹文件編號4工作燈（即擋泥板上方之後照燈）是用
    來工作照明載具用，這是技術員的標準程序，介紹燈具的功
    能跟使用，但不表示這就是危險警告燈，也不代表客戶買了
    載具後，就不需要視情形加裝危險警告燈，公司也不可能跟
    客戶說曳引機有裝前後燈、投射燈就已經足夠，不需要加裝
    危險警告燈或反光條，要客戶依照實際使用的狀況跟判斷等
    語（原審2卷第238-239、247-248、250-252、256-257頁）
    。由此可知，協一公司人員並未向被告保證本案曳引機之後
    照燈足以取代危險警告燈之功能，亦未告以不需要加裝危險
    警告燈或反光條。從而，被告辯稱：我購買曳引機附掛迴轉
    犁，因為有人說要裝什麼危險警告燈，我交車時有跟業務員
    確認，業務員跟我說曳引機上有燈可以照到迴轉犁，可以標
    示讓對方看到迴轉犁的位置云云，似主張因與協一公司業務
    員確認，故認曳引機後方之後照燈可取代危險警告燈之功能
    ，而免除被告於夜間駕駛曳引機附掛迴轉犁行駛於道路上時
    ，應於迴轉犁上裝設危險警告燈之義務，核不足採。
　⒋觀之卷附曳引機設備介紹文件（原審1卷第281頁），就編號4
    之燈（即被告與辯護人所稱之後照燈），全名為「Work lig
    hts on fenders」（即擋泥板上方的工作燈），就編號5之
    燈（裝設於曳引機車頭後上方，燈罩為橘黃色），則標示為
    「Rotary beacon」（旋轉式防撞信號燈），與其他編號2至
    4、6至7之燈均有「Work lights」名稱不同，顯然二者於功
    能上，有明顯差異存在。又上開介紹文件上雖有以手寫說明
    ：「4擋泥板上工作燈：A.田間作業時工作照明；B.道路行
    駛時，後方照明提醒農具寬於曳引機」等語，然證人趙國良
    於原審時證稱：這上面手寫部分是我寫的，是被告要求對擋
    泥板上的工作燈做說明，這工作燈功能是在夜間工作時照明
    用，或是行駛在道路上提醒其他用路人注意，燈可調高調低
    、左右調整角度去配合農具的寬窄程度，以達到警示來車的
    作用，讓來車知道迴轉犁寬度到哪裡。而編號4的工作燈是
    提醒用路人，每個人可能會不一樣，有的人會注意到。農業
    機械使用證管理作業規範所要求之反光、警示標示或危險警
    告燈，係為提醒用路人注意安全，因為大部分載具會比曳引
    機的本機寬，如要使前後車或用路人辨識迴轉犁突出的長度
    ，判斷安全距離的話，是要按照該規則去加裝反光或警示標
    示、危險警告燈。曳引機設備介紹文件編號5的燈是車頂的
    迴轉燈，在道路行駛時，可以從遠方看到迴轉燈，也算是警
    示燈，用來警示、提醒，就我所知危險警告燈是會亮會閃爍
    ，國外進口的都是閃爍燈，其他前燈、後燈、工作燈都沒有
    閃爍等語（原審2卷第236-237、241-242、252-256頁），據
    此可知，曳引機後方擋泥板上之後照燈雖可以照射到後方載
    具，但仍屬照明使用，與其所謂「危險警告燈」以閃爍等方
    式警示、提醒不同，故難逕認後照燈已足取代危險警告燈之
    功能。
　⒌證人趙國良於原審時又證稱：照明會因所拍攝物體狀況、有
    無反光貼條、油漆亮度、有無塵土等而有影響等語（原審2
    卷第256頁），復被告於原審時亦供稱：案發當天早上我開
    曳引農機要去田裡，我去很多地方，當時好像是已經收成，
    要除草等語（原審2卷第317頁），而案發時迴轉犁並無任何
    反光（警示）標識，業如前述，又依卷內現場照片27張（警
    卷第73-99頁）所示，迴轉犁上多處沾有泥土。依上所述，
    縱迴轉犁上塗有紅色油漆，亦因被告駕駛曳引機附掛迴轉犁
    於田裡工作後，遭泥土沾染而導致反光效果不佳，縱經曳引
    機後方燈光照射，亦不足以清楚顯現迴轉犁之大小、突出於
    曳引機之部分，以使前方車輛駕駛人為正確之判斷。　
　⒍再者，原審就農業機械使用證管理作業規範第16點第1項第4
    款規定，對於曳引機本身後方有裝置投射燈等照明工具，並
    朝附掛載具投射，及僅於農機後方裝投射燈之情形，是否符
    合前開規定，且反光標識或危險警告燈應裝於何處才符合規
    定等事項函詢農委會，雖經農委會函覆略以：「查前開作業
    規範未明訂應裝置何種反光標識或危險警告燈及位置，但需
    可供前後方來車辨識及照明等功能」，有該委員會110年1月
    13日農授糧字第1100200461號函1份（原審1卷第345頁）在
    卷可參。然查，該規範第16點第1項第4款已明文規定「夜間
    行駛道路時，『附掛載具』應具危險警告燈」，即已表示危險
    警告燈需裝設於「附掛載具」上，至於裝於「附掛載具」之
    何位置，則未具體說明。又「依農業機械使用證管理作業規
    範第16條第1項第4款之規定，農用曳引機附掛載具突出本機
    機身部分應加裝反光（警示）標識，供前後方來車辨識，夜
    間行駛道路時，『附掛載具應具危險警告燈』。依被告主張其
    於農機後已裝設投射燈達警告燈相同之效果，惟查其工作燈
    係安裝於擋泥板上方（僅能警示農耕用車後方之車輛，無法
    警示對向來車），非裝設於附掛載具上。故於夜間無照明路
    段行駛時，由其對向駛至之車輛恐難以判斷農耕用車後方附
    掛載具之實際寬度，繼而影響行車安全」等情，有交通部公
    路總局110年1月27日路覆字第1100000363號函1份（原審1卷
    第347-348頁）附卷可按。從而，不能僅憑農委會上開回函
    說明，即無視該作業規範規定已明文要求「附掛載具應具危
    險警告燈」，而認為夜間駕駛農機時，危險警告燈可以不用
    裝設在附掛載具上，故難以此為被告有利之認定。
　⒎辯護人雖提出嗣後於現場拍攝之照片5張（偵1卷第87-89頁）
    ，其中3張迴轉犁於燈光照射下，可看到突出於曳引機本身
    之部分（偵1卷第87-88頁）。惟查，該3張（可見迴轉犁突
    出曳引機本身部分）照片中，其中2張（偵1卷第87頁上方、
    第88頁上方照片）係於曳引機左前方朝曳引機拍攝，且清楚
    可見曳引機左後輪輪框亦遭照亮，顯非曳引機前、後方照明
    所得照射，足認係另有燈光朝曳引機方向照射下所致。其餘
    1張照片（偵1卷第88頁下方照片）雖係拍攝者位於曳引機車
    左前車輪前，拍攝後方迴轉犁突出部分，然亦見該照片中，
    於曳引機前車輪旁地面有經燈光照射之情形。另1張照片（
    偵1卷第89頁），拍攝者雖係從曳引機前方較遠之位置朝曳
    引機拍攝，可見曳引機有多處極為光亮，但拍攝位置亦有明
    顯朝曳引機附掛迴轉犁方向照射並照亮地面之光源。據上，
    堪認上開照片於拍攝時，均有其他朝曳引機方向照射之光源
    存在，不足以顯示於案發當時，曳引機後方僅開擋泥板上後
    照燈，而周遭又無任何路燈等光源之情形下，可以清楚顯現
    迴轉犁突出曳引機之部分，而足使對向駕駛人得以區辨來車
    種類、車寬及突出部分，以正確判斷保持安全距離，故上揭
    照片亦不足作為後照燈得取代危險警告燈之依據。
　⒏承上說明，被告及辯護人辯稱：迴轉犁之上方在曳引機上有
    照明燈，投射在迴轉犁之左右兩端，就是警告燈之用，其夜
    間投射之效力，讓會車之車輛可看出迴轉犁超出本案曳引機
    輪胎之位置，可達到警告燈相同之效果云云，核屬無據。
　㈡辯護人雖以：案發當時被害人甲○○為00歲高齡，不可以駕駛
    學生交通車，並患有原發性高血壓、糖尿病、多發神經病變
    、非特定失眠症等，其所服用之藥物副作用會嗜睡、虛弱、
    疲勞、視線模糊，應避免開車或操作器械等，且該自小客貨
    車是1998年出廠，迄案發時已超過20年，駕駛人之年齡及車
    齡均不符合規定。又依乘坐副駕駛座之辛○○證述，已看到本
    案曳引機停在路旁，為何被害人甲○○並未發現，故被害人甲○○始為本案事故發生之肇因云云。惟查：
　⒈按兒童及少年福利與權益保障法第29條固規定：「下列兒童
    及少年所使用之交通載具應予輔導管理，以維護其交通安全
    ：幼童專用車。公私立學校之校車。短期補習班或兒童
    課後照顧服務班及中心之接送車。前項交通載具載運國民小
    學前之幼兒、國民小學學生者，其車齡不得逾出廠10年；載
    運國民中學、高級中等學校學生者，其車齡不得逾出廠15年
    。第一項交通載具之申請程序、輔導措施、管理與隨車人員
    之督導管理及其他應遵行事項之辦法，由中央教育主管機關
    會同交通主管機關定之」。學生交通車管理辦法第10條復規
    定：「學生交通車之駕駛人，除不得有本法第81條第1項各
    款所定事項外，並應同時符合下列各款之規定：年齡65歲
    以下。具職業駕駛執照。最近6個月內無違反道路交通管
    理處罰條例違規記點達4點以上，且最近2年內無肇事紀錄。
    但肇事原因事實，非可歸責於駕駛人者，不在此限」。惟上
    開規定係行政機關對於兒童及少年所搭乘使用之交通載具，
    其交通載具及駕駛人之管理措施，故被害人甲○○於案發時年
    齡超過65歲、未領有職業駕駛執照，且自小客貨車車齡已超
    過15年，而有違反前揭規定之情形，亦僅為主管機關行政處
    罰之問題。又本件並無證據證明甲○○年齡超過65歲、未領有
    職業駕駛執照，及自小客貨車車齡超過15年，與本件車禍有
    何直接關聯，尚不得據此即認定本件車禍之發生，係因前揭
    違規事由所致。
　⒉被害人甲○○於107年2月7日起至108年1月7日止，曾於衛生福
    利部朴子醫院就診，經診斷為本態性（原發性）高血壓、第
    二型糖尿病，伴有糖尿病的多發神經病變、非特定的失眠症
    等症狀，每次就診均開立Galvus（Vildagliptin 50mg）、2
    5mg Tofranil（Imipramine）、METHYCOBAL CAP 0.5MG、HY
    SARTAN TAB（LOSARTAN 50MG/HCT）之慢性病連續處方箋等
    情，有甲○○之健保個人就醫紀錄查詢、衛生福利部朴子醫院
    109年11月13日朴醫行字第1090056097號函及所附病歷紀錄1
    份（原審1卷第209-210、215-221頁）在卷可稽。然查：
　⑴被害人甲○○所患上開疾病，多屬身體上之慢性疾病，並失眠
    症亦非特殊疾病，如經規律服藥，當可控制病情，且無證據
    足以證明被害人甲○○於案發時，確因上開慢性疾病或失眠症
    ，影響其駕駛致造成車禍，即不能僅以被害人甲○○有上開疾
    病，臆測其已無法安全駕駛。
　⑵辯護人雖提出上開藥物使用注意事項3份（原審1卷第269-279
    頁），欲證明被害人甲○○所服用藥物之副作用為嗜睡、虛弱
    、疲勞、視線模糊，應避免開車或操作器械等。然依前開資
    料說明如下：
　①關於Galvus（Vildagliptin 50mg）之資料中，雖提及「本藥
    服用後『可能』會感到暈眩，在不確定本藥對您造成之影響前
    ，請避免從事需專注力即協調力的活動，例如開車或操作危
    險器械」；並HYSARTAN TAB（LOSARTAN 50MG/HCT）之資料
    中，提及「本藥服用後『可能』會引起頭暈，在不確定本藥對
    您造成之影響前，請避免從事需專注力即協調力的活動，例
    如開車或操作危險器械」。惟由此可知，服用上開藥物，僅
    係「可能」但不一定會產生暈眩、頭暈症狀。且此2種藥物
    ，依上開病歷記載，使用方式均係每天早、晚(飯前)服用1
    次（BIDAC）（原審1卷第259-267頁），本件無證據證明被
    害人甲○○於案發前，已有服用該等藥物。從而，尚難僅憑該
    等藥物可能有暈眩、頭暈之副作用，遽以推認被害人甲○○已
    無法安全駕駛車輛。
　②關於Tofranil（Imipramine）之資料中，雖提及「本藥是一
    種抗憂鬱藥（情緒提升劑），被用來治療憂鬱症、焦慮症、
    小兒尿床及緩解疼痛」、「服用本藥可能引起眩暈、嗜睡，
    應避免開車或操作危險的機械」（原審1卷第277-279頁）。
    然該藥物依上開病歷記載，使用方式均係每天睡前服用1次
    （HS）（原審1卷第259-267頁），更不足以認定被害人甲○○
    於案發前數小時，有服用該藥物，而致無法安全駕駛車輛。
  ⒊被害人辛○○於警詢時雖證稱：我補習完由甲○○載我們回家，
    途中行經朴子溪堤防蔦松村湖底段，我有看到對方耕耘機停
    在路旁等語（警卷第57頁）。惟此僅能證明被害人辛○○於案
    發前，確有發現本案曳引機停在路旁，尚不足以認定被害人
    辛○○有看到本案曳引機後方迴轉犁已突出曳引機機身，以及
    突出之長度為何。況被害人甲○○所駕駛之自小客貨車車頭左
    前方撞擊曳引機後方左側突出之迴轉犁，業如前述，足見被
    害人甲○○開車行經上開路段時，亦有發現本案曳引機停於前
    方，然因未能及時注意本案曳引機所附掛之迴轉犁有突出曳
    引機機身之情形，始於會車時撞擊迴轉犁突出之部分。從而
    ，難以僅憑證人辛○○於警詢時所述，即為被告有利之認定。
　⒋被害人甲○○就本件車禍事故，確有未注意車前狀況，及在未
    劃分向標線之道路未靠右行駛，已如前述。然被告亦有疏未
    注意於迴轉犁突出本案曳引機機身部分，加裝反光（警示）
    標識，及於迴轉犁裝設危險警告燈之過失，同為肇事原因，
    業經本院認定如前。從而，辯護人辯稱：被害人甲○○始為本
    案事故發生之肇因云云，應屬無據。又於車禍發生後，自小
    客貨車計速表雖停止在時速40多公里接近50公里，有現場照
    片1張（警卷第97頁）可按，惟本件車禍事故，係自小客貨
    車車頭左前方（駕駛座）直接撞擊本案曳引機後方左側突出
    之迴轉犁，亦即自小客貨車之駕駛座（含儀表板）是直接衝
    撞處，並造成極嚴重損壞，故無從確認該計速器係停止在撞
    擊瞬間之速度，抑或因直接衝撞力而有所撥移？尚難以此即
    認被害人甲○○於車禍發生前係以近50公里之時速超速行駛；
    且本件亦無證據可資佐證，被害人甲○○所駕駛之自小客貨車
    有以超過速限40公里行駛之情形。從而，辯護人辯稱：甲○○
    亦有以時速至少50公里以上超速行駛之過失云云，亦屬無據
    。
五、綜上所述，本案事證明確，被告上開過失致人於死、業務過
    失傷害、業務過失傷害致重傷等犯行，已堪認定，應依法論
    科。
六、另辯護人雖聲請勘驗被告於夜間錄影之案發現場會車情形光
    碟，或囑託嘉義縣警察局交通隊進行實際測試，且請求再囑
    託逢甲大學就案發事實經過做夜間勘驗與測試，及囑託財團
    法人工業技術研究院就投射燈光之照明實況為測試，以佐證
    該燈光已達警示來車之作用。然本件案發之經過及被告確有
    前揭過失，業經本院認定如前，故本案事證已臻明確，應無
    再予調查之必要，附此敘明。
參、論罪科刑：
一、被告行為後，刑法第276條及第284條業於108年5月29日修正
    公布，自同年5月31日生效施行。查：
　㈠修正前刑法第276條原規定：「因過失致人於死者，處2年以
    下有期徒刑、拘役或2千元以下罰金」、「從事業務之人，
    因業務上之過失，犯前項之罪者，處5年以下有期徒刑或拘
    役、得併科2千元以下罰金」，修正後刑法第276條則規定：
    「因過失致人於死者，處5年以下有期徒刑、拘役或50萬元
    以下罰金」，並刪除關於業務過失致死之規定。本案被告所
    犯係業務過失致人於死罪，經比較新舊法結果，修正後之刑
    法第276條較有利於被告，依刑法第2條第1項但書規定，應
    適用修正後之刑法第276條論處。
　㈡修正前刑法第284條係規定：「因過失傷害人者，處6月以下
    有期徒刑、拘役或5百元以下罰金；致重傷者，處1年以下有
    期徒刑、拘役或5百元以下罰金」、「從事業務之人，因業
    務上之過失傷害人者，處1年以下有期徒刑、拘役或1千元以
    下罰金；致重傷者，處3年以下有期徒刑、拘役或2千元以下
    罰金」，修正後第284條則規定：「因過失傷害人者，處1年
    以下有期徒刑、拘役或10萬元以下罰金；致重傷者，處3年
    以下有期徒刑、拘役或30萬元以下罰金」，並刪除業務過失
    之規定，經比較新舊法結果，修正後業務過失之罰金刑較修
    正前提高，自以修正前刑法第284條第2項前段、後段規定較
    有利於被告，依刑法第2條第1項前段之規定，本件自應適用
    行為時即修正前刑法第284條第2項前段、後段之規定論處。
二、刑法上所謂業務，係指個人基於其社會地位繼續反覆所執行
    之事務，其主要部分之業務固不待論，即為完成主要業務所
    附隨之準備工作與輔助事務，亦應包括在內（最高法院71年
    度台上字第1550號判決意旨參照）。查被告以務農為業，平
    日駕駛農機進行除草、犁田等農作一節，業據被告於原審時
    供承在卷（原審2卷第316-317頁），足見被告駕駛農機與其
    從事農作有直接、密切關係，則被告駕駛曳引機附掛迴轉犁
    ，屬於附隨業務，其自應負較高之注意義務，是被告因其過
    失行為，發生致人傷害、傷害致重傷之結果，應負業務過失
    傷害、業務過失傷害致重傷之責。
三、核被告所為，係犯刑法第276條之過失致人於死罪、修正前
    刑法第284條第2項前段之業務過失傷害罪，及修正前刑法第
    284條第2項後段之業務過失傷害致重傷罪。被告以一過失行
    為，同時犯過失致人於死罪、業務過失傷害罪、業務過失傷
    害致重傷罪，為想像競合犯，應依刑法第55條前段規定，從
    一重之過失致人於死罪處斷。被告肇事後，在未被有偵查犯
    罪職權之機關或公務員發現前，即向前來處理之警員坦承其
    為事故汽車之駕駛人，並接受裁判，有嘉義縣警察局朴子分
    局下楫派出所道路交通事故肇事人自首情形紀錄表1紙（警
    卷第101頁）在卷可考，爰依刑法第62條前段規定減輕其刑
    。
肆、原審以被告上開過失致人於死等犯行罪證明確，因而適用相
    關規定，並審酌被告疏未注意於迴轉犁裝設危險警告燈，及
    於迴轉犁突出曳引機機身部分加裝反光（警示）標識等過失
    程度，與被害人甲○○同為本件肇事之原因，被告過失造成被
    害人甲○○死亡、被害人己○○重傷、被害人辛○○、丁○○受傷，
    所生之損害實為重大。兼衡被告犯後未坦承犯行，未與被害
    人甲○○之家屬，及其他被害人、告訴人庚○○、壬○○、戊○○達
    成和解，亦未賠償其等所受之損害。暨被告自陳○○畢業之智
    識程度，已婚，與妻子、兒子、媳婦、孫子同住等一切情狀
    ，量處被告有期徒刑一年四月。本院審核原審認事用法俱無
    不合，所量處之刑度，亦屬允當。檢察官上訴意旨以被告否
    認犯行，從未慰問被害人家屬，亦未積極主動與被害人家屬
    商談和解事宜，原審量刑過輕為由，指摘原判決不當，並被
    告上訴意旨猶執前詞否認犯罪，指摘原判決不當，均無理由
    ，應予駁回。
據上論斷，應依刑事訴訟法第368條，判決如主文。
本案經檢察官吳咨泓提起公訴，檢察官劉達鴻提起上訴，檢察官
劉榮堂到庭執行職務。
中　　華　　民　　國　　111 　年　　9 　　月　　22　　日
                  刑事第一庭    審判長法　官  陳連發
                                      法　官  何秀燕
                                      法　官　洪榮家
以上正本證明與原本無異。
如不服本判決應於收受送達後20日內向本院提出上訴書狀，其未
敘述上訴理由者，並得於提起上訴後20日內向本院補提理由書（
均須按他造當事人之人數附繕本）「切勿逕送上級法院」。
　　　　　　　　　　　　　　　　　　　書記官  謝麗首
中　　華　　民　　國　　111 　年　　9 　　月　　22　　日
附錄本案論罪科刑法條全文：
中華民國刑法第276條：
因過失致人於死者，處5年以下有期徒刑、拘役或50萬元以下罰
金。
中華民國刑法第284條（修正前）：
因過失傷害人者，處6月以下有期徒刑、拘役或5百元以下罰金；
致重傷者，處1年以下有期徒刑、拘役或5百元以下罰金。
從事業務之人，因業務上之過失傷害人者，處1年以下有期徒刑
、拘役或1千元以下罰金；致重傷者，處3年以下有期徒刑、拘役
或2千元以下罰金。
對照表：
編號 卷宗名稱       代號   1 嘉朴警偵字第1080008969號卷       警卷   2 臺灣嘉義地方檢察署108年度偵字第3798號卷       偵1卷   3 臺灣嘉義地方檢察署108年度偵字第5937號卷       偵2卷   4 臺灣嘉義地方檢察署108年度他字第1717號卷       偵3卷   5 臺灣嘉義地方檢察署108年度相字第198號卷       偵4卷   6 臺灣嘉義地方法院109年度交訴字第61號卷一至二       原審1、2卷